【裁判字號】    92,交上訴,1878
【裁判日期】    921202
【裁判案由】    業務過失致死
【裁判全文】
臺灣高等法院臺中分院刑事判決                九十二年度交上訴字第一八七八號
    上  訴  人
    即  被  告  丁○○
    選任辯護人  朱元宏
                盧永和
右上訴人因業務過失致死案件，不服臺灣彰化地方法院九十一年度交訴字第一六三號
中華民國九十二年八月二十八日第一審判決（起訴案號：臺灣彰化地方法院檢察署八
十八年度偵字第八九九七號），提起上訴，本院判決如左：
      主  文
上訴駁回。
      事  實
一、丁○○為宏銓通運股份有限公司之司機，係從事駕駛業務之人。民國（下同）八
    十八年八月二十一日十七時二十分許，其駕駛車牌號碼ＩＧ─６２１號大貨車，
    沿彰化縣和美鎮○○路由南往北方向行駛，原應注意汽車行駛時，駕駛人應注意
    車前狀況及兩車併行之間隔，並隨時採取必要之安全措施，且當時在日間自然光
    之照射下，視距良好，且道路平坦、乾燥而無障礙，客觀上並無不能注意之情事
    ，惟丁○○沿和厝路行駛接近德美路口時，竟疏於注意右前方之機車騎士陳瑞意
    駕駛ＫＲＳ─７５７號重型機車搭載乘客陳資靜，亦沿著和厝路同向行駛於車道
    右側，即在貨車與機車未保持安全車距之情形下冒然超越機車，致相互擦撞，機
    車因重心不穩而失衡向左傾倒刮地，繼而朝右前方滑行而猛力撞擊停在路邊之自
    用小客車（該車之車號為Ｍ４─３６８７號，車輛登記所有權人為郭玉，實際使
    用人為其配偶吳明書，吳明書業經檢察官為不起訴處分，經告訴人聲請再議後發
    回續查中），撞擊後之反彈力量使機車乘客陳資靜向前彈出落地，而遭丁○○所
    駕貨車之右後輪輾壓拖行，其頭部卡夾於右後車輪之間當場死亡；機車撞擊小客
    車後復回彈而撞擊貨車，致機車騎士陳瑞意之身體與貨車車身猛烈撞擊而造成左
    腰椎骨折、腹腔內出血，並跌落於貨車右後車輪之後方，經轉送至財團法人彰化
    基督教醫院之前，亦已死亡而無任何生命跡象。丁○○覺察異狀停車後，即請圍
    觀民眾打電話報警，並留在現場協助警員採證，而自願接受裁判。
二、案經被害人陳瑞意、陳資靜之父親丙○○及乙○○訴請台灣彰化地方法院檢察署
    檢察官偵查起訴。
      理  由
一、訊據被告丁○○坦承於右述時、地駕車肇事致被害人陳瑞意、陳資靜死亡等情不
    諱，惟辯稱機車是不明原因倒地而引起車禍，無法斷定機車與貨車間必有擦撞等
    語。經查：
（一）車禍發生時，被告所駕貨車之後方跟隨著同業友人甲○○所駕駛之另一部大貨
      車（二車約相距三十至四十公尺，中間無其他車輛），目擊證人甲○○證述其
      「聽到撞擊聲後，發現機車已撞上路旁之自用小客車，機車車尾蹺起使乘客彈
      飛落地而遭貨車輾過，另機車騎士則撞到貨車後方輪胎而倒落在車輪後方，隨
      即以無線電呼叫被告趕快停車」等語（見其警訊筆錄、偵訊筆錄、民事庭審理
      筆錄，及原審勘驗筆錄）。另證人劉春福當時騎駛機車行駛於被告及被害人之
      後方，距車禍地點約數十公尺（於警訊中稱約四、五十公尺，於民事庭審理時
      稱約六、七十公尺），其證稱「未見到機車究係先撞到貨車或路旁之汽車，只
      是在聽見碰撞聲後，才開始注意機車閃出來被貨車撞到，被害人已經倒地，騎
      至現場時看見路旁小客車之車輪破洞漏氣，但車主仍不顧其阻止而執意將小客
      車開走」等語（見其警訊、偵訊，民事庭審理筆錄，及原審勘驗筆錄），可知
      車禍發生期間，機車曾分別與停放於路旁之自用小客車及被告所駕之貨車發生
      碰撞，並造成自用小客車之車輪破洞。
（二）再觀諸被害人所騎乘之機車於地面遺留之刮地痕長約五公尺，至末端較為明顯
      深刻，另出現一小段平行之淺痕（見相驗卷宗第十一頁，第六十四頁及第六十
      七頁第二張照片，及卷附調查報告表），對照機車照片顯示左側立柱附近有二
      個突出部分（足以造成平行刮痕），且左側車身有明顯擦痕，右側則無（見相
      驗卷宗第十二頁），足以認定該刮地痕係機車以左倒方式傾斜，立柱刮擦地面
      所遺留。再查該刮地痕於末端有向右彎曲之情形，顯示機車重心失衡後朝右前
      方滑行，以致撞擊停放於路旁之自用小客車。原審進行勘驗時，發現小客車使
      用人吳明書將更換前之輪胎放置在車廂內，經勘驗後可見輪胎上確留有一個明
      顯破洞（見交通大學鑑定書所附之照片，附於原審卷），足以研判是機車向右
      滑行後撞擊所形成。另查該部自用小客車屬高級之富豪牌（ＶＯＬＶＯ）房車
      ，該車使用人吳明書證稱車齡只有一年，尚屬新穎，應認車胎堅固，故可知該
      撞擊力量必然十分強烈，才足以使車胎破損達漏氣之程度。而警方於貨車右側
      油箱鐵撐板上曾尋獲部分紅色車殼碎片（碎片附於相驗卷第六頁背面之證物袋
      ，另參考同卷第六十三頁第一張照片，及同卷第十八頁第一行警訊筆錄中被告
      之供述），經採集機車後車車燈進行比對（採集證物附於原審卷宗），二者紋
      路相同（參交通大學鑑定意見書），可認定係同一來源，再對照機車後半部車
      燈破裂、後車燈上方之鐵橫桿所遺留之三角形凹痕缺損（見相驗卷第十二頁第
      二張照片），輔以證人甲○○證稱其看見「機車撞上小客車後反彈再撞上被告
      所駕之貨車」等情，應認貨車右側鐵撐板上之紅色碎片，及機車後車燈上鐵橫
      桿之三角形凹痕，係機車與小客車碰撞後回彈再度撞上貨車所遺留、形成。交
      通大學鑑識人員會同原審至肇事車輛及現場進行採證後，已作成鑑定報告附卷
      ，其鑑定意見書第七點「肇事重建」亦指明：「陳瑞意駕駛ＫＲＳ─７５７號
      重型機車由南往北，至肇事地向左倒地後，橫向沿距快車道分隔線０‧２公尺
      之路肩滑行，並因車身與地面接觸點摩擦力不一致，而以順時針方向往東斜靠
      ，機車後半部撞擊路旁停放之Ｍ４─３６８７自用小客車左後輪胎，順時針猛
      力彈回時，機車乘客陳資靜身體彈入左方由丁○○駕駛ＩＧ─６２１號大貨車
      底盤後輪距間，而機車尾部後煞車輔助燈座鑄與大貨車右側油箱橫置下撐鐵板
      撞擊而造成三角形缺口，機車再以反時針彈出，前擋風板遭大貨車中車軸右側
      外輪撞擊破裂，機車騎士陳瑞意身體左半部碰撞大貨車右側底盤（推斷係油箱
      附近）後，機車與騎士再往右前方彈出，滑行、滾動至停止。大貨車駕駛察覺
      異狀，緊急煞車適輾夾機車乘客身體於右側中、後輪間」，上述鑑定意見就其
      認定機車「後半部」撞擊自用小客車，及其餘車禍過程之細微描述，雖未具體
      記載所依據之跡證及理由，惟其認定「機車先向左傾倒往東（即右方）斜靠而
      撞擊小客車，復猛力回彈而撞擊貨車」之經過，與前揭原審所認定之情節相符
      。
（三）上述交通大學之鑑定意見結論雖記載「以現有跡證尚無法推斷ＫＲＳ─７５７
      號重型機車因何失控傾倒」，惟查：前述跡證顯示機車後車燈與貨車右側油箱
      橫置下撐鐵板曾相互撞擊，此足以推斷機車原本行駛於貨車之右前方，因倘若
      機車行駛於貨車之後方，機車車身傾倒刮地之速度殆不可能追上貨車並造成前
      述撞擊之情形。且證人甲○○於民事庭審理時亦證稱：「車禍前，砂石車（即
      被告所駕之貨車）是開在機車的後面，因為車禍前都沒有看到機車。車禍時，
      砂石車已超過機車大約車身的一半」等語（附於九十一年度聲議字第二○七號
      卷宗第十頁），核與前述推論相符。又證人劉春福證稱：「我當時騎機車是騎
      在白線以外」、「有看到前面有一台轎車停著，車子到那邊都往內側行駛，被
      害人的機車要閃轎車，往內側彎出來行駛，我注意看的時候，被害人已經倒地
      」等語（見同上卷宗第十二頁），足見被害人之機車在貨車抵達之前，已有閃
      避路旁車輛而向快車道靠近之情形。另查機車撞擊路旁自用小客車之力量甚大
      （否則無法穿破小客車車輪，並使機車乘客陳資靜向前彈飛），已如前述，惟
      被害人陳瑞意在正常行駛情形下，倘非受外力撞擊，衡情不可能無故失衡打滑
      ，觀諸其左手肘留有二處瘀痕（見偵查卷第五十六頁），似係受鈍器撞擊而形
      成，與其他傷口伴隨明顯刮擦狀痕跡顯不相同，應認被害人陳瑞意係於騎車時
      先與貨車擦撞，重心不穩致機車失衡打滑後，機車再繼續撞擊路旁之小客車，
      復回彈與貨車相撞，機車騎士即被害人陳瑞意因此受有骨折及內出血之致命傷
      害而死亡。被告辯稱機車騎士可能自行跌倒云云，觀諸前述客觀條件及現場跡
      證，應與常情相違，非可採信。
（四）按汽車行駛時，駕駛人應注意車前狀況及兩車併行之間隔，並隨時採取必要之
      安全措施，道路交通安全規則第九十四條第三項定有明文。被告駕駛大貨車行
      駛於被害人所駕機車之後方，依卷附交通事故調查報告表之記載，當時有日間
      自然光、視距良好、道路平坦且無障礙，應認客觀上無不能注意之情事，惟被
      告自左側超越被害人時與其擦撞致生車禍，顯見其未注意車前狀況及二車併行
      之間隔，而違反前述注意義務，其駕駛行為應有過失。又被害人陳瑞意、陳資
      靜確實因本件車禍而死亡，則經檢察官督同檢驗員至現場相驗屬實，並製有相
      驗屍體證明書、驗斷書，及勘驗筆錄在卷可稽，應認被告之過失駕駛行為與被
      害人二人之死亡結果間，確有相當因果關係。綜上，本件事證明確，被告犯行
      堪以認定。
二、核被告所為，係犯刑法第二百七十六條第二項之業務過失致人於死罪。被告以一
    個過失駕駛之犯行，分別侵害被害人陳瑞意、陳資靜之生命法益，而觸犯相同之
    二罪名，屬想像競合犯。另查被告丁○○於肇事後，即請圍觀民眾打電話報警，
    並留在現場協助警員採證，而自願接受裁判等情，業據其供承在卷，且與調查報
    告表上記載報案者為「受託報案人」，及現場照片可見被告協助指認跡證（見相
    驗卷第十頁背面）等情相符，此與刑法第六十二條前段所定自首之要件相符，爰
    依法減輕其刑。原審依刑法第二百七十六條第二項、第五十五條、第六十二條前
    段，罰金罰鍰提高標準條例第一條前段，審酌被告駕駛貨車未注意車前狀況及保
    持安全距離而肇事，應負全部之過失責任，被害人陳瑞意（當時十八歲）、陳資
    靜（當時十歲）尚值青春及年少時期即慘遭不幸，家屬所受傷痛甚鉅，及被告與
    被害人家屬迄未達成和解等一切情狀，量處如原審主文所示之刑，核無不合。被
    告上訴仍執前詞否認犯罪，自不足採，且證人甲○○亦證稱：「被害人與被告同
    向行駛，機車在前」，「路寬等於大貨車與小客車的寬度。中間沒有辦法再行駛
    其他車子了」（見本院卷第四十一頁），肇事地點路旁既停放一輛自用小客車，
    而被害人機車在被告大貨車前行駛，若被害人機車先撞及路旁之自小客車，必然
    彈在被告大貨車前方，而被被告大貨車前方輾壓，然本件現場圖所示被害人及機
    車均在被告大貨車後方，足證原審認定被告大貨車為超越機車，致相互擦撞，機
    車撞及路旁自用小客車，反彈後遭被告大貨車之後輪輾壓拖行，核無違誤，又證
    人甲○○於本院所證被害人機車撞及自用小客車彈起，再被被告大貨車輾壓云云
    ，證人甲○○所證顯係被害人機車被擦撞後，衝撞小客車後之情形，與原審之認
    定並不違背，自不得採為被告有利之認定。被告上訴為無理由，應予駁回。
三、據上論斷，應依刑事訴訟法第三百六十八條，判決如主文。
本案經檢察官戊○○到庭執行職務。
中      華      民      國    九十二  年    十二      月      二        日
                                    臺灣高等法院臺中分院刑事第三庭
                                          審判長法  官  陳  朱  貴
                                                法  官  廖  柏  基
                                                法  官  劉  連  星
右正本證明與原本無異。
如不服本判決應於收受送達後十日內向本院提出上訴書狀，其未敘述上訴之理由者並
得於提起上訴後十日內向本院補提理由書（均須按他造當事人之人數附繕本）。
                                                書記官  李  妍  嬅
中      華      民      國      九十二   年    十二       月     二     日
附錄本案論罪科刑法條全文：
中華民國刑法第二百七十六條
因過失致人於死者，處二年以下有期徒刑、拘役或二千元以下罰金。
從事業務之人，因業務上之過失犯前項之罪者，處五年以下有期徒刑或拘役，得併科
三千元以下罰金。
                                                                        Ｉ


司法院資訊處製作；財團法人民間司法改革基金會備份。
